最高法院刑事判決　　　　　　　　　　　　　　　八十六年度台上字第三九三三號
　　上 訴 人　台灣高等法院台南分院檢察署檢察官
　　被　　告　丙○○
　　　　　　　乙○○
　　　　　　　甲○○
右上訴人因被告等詐欺案件，不服台灣高等法院台南分院中華民國八十六年二月二十
七日第二審更審判決（八十五年度重上更(五)字第四二一號，起訴案號：台灣台南地方
法院檢察署七十九年度偵字第六二八五、七一九○號），提起上訴，本院判決如左：
    主  文
原判決撤銷，發回台灣高等法院台南分院。
    理  由
本件原判決認定被告丙○○、乙○○、甲○○係姊弟，自民國七十六年間起，因共同
經營出版社及藥局，亟須資金週轉，乃陸續向吳子忠調借現款，嗣自七十八年十二月
間起，吳子忠見丙○○姊弟需求資金甚切，乃同意提高借款額度，惟為加強其債權保
障，除要求丙○○姊弟須提供不動產買賣過戶資料做為擔保外（如屆期未清償債務，
吳子忠可將該不動產移轉過戶以抵償債務），並要求其等以客票調現，丙○○、乙○
○及甲○○並無客票可供調現，為矇騙吳子忠而詐取金錢，竟自同年十二月間起，與
渠等友人葉吉川（業經判刑確定）共同基於為自己不法所有之概括犯意聯絡，由葉吉
川分別直接或輾轉向案外人謝贊煌、翁志揚、鄭榮昌、潘文廠、廖振源取得如原判決
附表所示已於發票人欄蓋妥印章之空白人頭支票，及由不知情之不詳姓名者完成發票
行為之人頭支票，其中空白人頭支票部分由丙○○等以每張新台幣（下同）六千元之
代價及以葉吉川積欠丙○○二萬餘元之債務分別購買、抵付，其餘人頭支票則以換票
或借票方式，先後持交丙○○、乙○○、甲○○。其等旋自七十八年十二月間起至七
十九年四月底止，在其等住宅或台南市○○○路隆發出版社，或台南市○○路二六六
號啟仁藥局，在部分空白支票上填載發票日及金額，完成發票行為，再由其三人在各
該人頭支票上分別背書，均詳如該附表所示，佯充客票，先後持向吳子忠調現，致吳
子忠誤信為真，陸續交付現款計四百零五萬六千六百元，丙○○則從中取交一、二十
萬元予葉吉川以為酬勞。嗣支票經提示均不獲兌現，吳子忠始知受騙等情，因而撤銷
第一審論處丙○○、乙○○、甲○○共同連續意圖供行使之用，而偽造有價證券罪刑
之判決，改判論丙○○、乙○○、甲○○以共同連續意圖為自己不法之所有，以詐術
使人將本人之物交付罪，各處有期徒刑年，均減為有期徒刑壹年陸月，雖非無見。
惟查：(一)按代理權係以法律行為授與者，其授與應向代理人或向代理人對之為代理行
為之第三人，以意思表示為之，民法第一百六十七條定有明文。則意定代理權之授與
，依法必有特定相對人始得為之，自屬當然。本件被告等三人與販售系爭人頭支票之
謝贊煌、廖振源、翁志揚、潘文廠、鄭榮昌等五人均素昧平生，而系爭人頭支票均是
被告等透過葉吉川輾轉購得，迭經被告等及葉吉川供明在卷。除謝贊煌、廖振源於原
審之前審供證：渠等確有同意授權葉吉川簽發行使其名義之空白支票（見重上更(四)卷
第九一頁正面至九十二頁正面）外，其餘三人並未供證曾概括授權向渠等購買系爭人
頭支票甚或輾轉取得該等系爭人頭支票之人簽發行使。被告等向葉吉川價購翁志揚、
潘文廠、鄭榮昌三人名義之人頭支票，並自行填載發票日及金額完成發票行為部分，
有無偽造該等支票並持以行使之故意或不確定故意，即有待究明。況鄭榮昌已於七十
九年一月二十三日死亡，有其戶籍謄本在卷可稽（見上更(三)卷第五二頁）。原判決認
定被告等簽發行使鄭榮昌名義之人頭支票，其發票時間係在七十九年一月三十日至同
年四月十日之間（見原判決附表），均在鄭榮昌死亡之後，鄭榮昌顯無法授權他人簽
發其名義之人頭支票。原判決未詳查勾稽，遽認翁志揚、潘文廠、鄭榮昌三人均已概
括授權被告等簽發行使其等名義之系爭人頭支票，進而認被告等不負偽造有價證券刑
責，難謂無理由不備及調查未盡之違法。(二)審理事實之法院，對於案內一切證據，除
認為不必要者外，均應詳為調查，然後基於調查所得之心證以為判斷之基礎。故證據
雖已調查，而尚有其他必要部分並未調查，仍難遽為被告有利或不利之認定。證人潘
文廠於原審之前審供證：伊與葉吉川不認識，亦未提供支票予葉吉川使用，伊曾申請
空白支票供友人黃聖明使用，原先僅申請二本支票，嗣後不知何以出現很多，以致被
法院以提供人頭支票重罪判處有期徒刑六年六月確定（見重上更(四)卷第一○五至一○
七頁、第一二一頁正面至一二二頁正面）。如潘文廠所證不虛，則被告等是否曾獲同
意或授權簽發潘文廠名義之支票，與被告等是否成立偽造有價證券罪或僅單純犯詐欺
罪，至為攸關，自有傳訊黃聖明究明之必要。本院前次發回意旨已予指明，原審雖曾
洽提黃聖明，但未提到，又雖調閱黃聖明與潘文廠共同詐欺案卷，但該案卷僅能說明
黃聖明與潘文廠共同申領空白支票，提供或販賣予他人使用，經分別判處詐欺罪刑，
仍無以證明被告等是否曾獲同意或授權簽發潘文廠名義之支票，是原判決仍有應於審
判期日調查之證據而未予調查之違背法令。(三)有罪判決書之事實一欄為適用法令之根
據，凡於適用法令有關之事實必須詳為記載，始足為適用法令之基礎。又判決書之附
表，為事實之一部分，尤應前後相連貫。原判決附表編號２、３、４、、所示支
票號碼與第一審判決所載者不同，亦有未合。以上或為上訴意旨所指摘，或為本院得
依職權調查之事項，應認仍均有撤銷發回更審之原因。至有裁判上或實質上一罪之詐
欺部分，基於審判不可分原則，應併予發回。
據上論結，應依刑事訴訟法第三百九十七條、第四百零一條，判決如主文。
中      華      民      國    八十六    年      六      月    二十七    日
                              最高法院刑事第二庭
                                  審判長法官  施  文  仁
                                        法官  陳  炳  煌
                                        法官  張  淳  淙
                                        法官  洪  文  章
                                        法官  林  錦  芳
      右正本證明與原本無異
                                              書  記  官
中      華      民      國    八十六    年      七      月      二      日
